臺灣高等法院高雄分院民事判決
111年度勞上字第37號
上  訴  人  好馬科技開發有限公司

法定代理人  魏惠珍  
訴訟代理人  郭肇基  
            魏惠美  
被 上訴 人  郭俊賢  


訴訟代理人  萬維堯律師(法扶律師)
上列當事人間請求給付資遣費等事件，上訴人對於民國111年5月
16日臺灣橋頭地方法院110年度勞訴字第175號第一審判決提起上
訴，本院於111年11月2日辯論終結，判決如下：
    主  文
上訴駁回。
第二審訴訟費用由上訴人負擔。
    事實及理由
一、被上訴人起訴主張：伊於民國107年5月2日起任職於上訴人
    ，擔任上訴人客戶電子遊藝場之維護工程師，應徵時工作地
    點即載明為高雄市新興區及高屏地區，伊在培訓約3個月後
    即被派往南部地區派駐高雄市，從未調動，服務範圍包括台
    南市、高雄市、屏東縣等地區，每月薪資新臺幣（下同）36
    ,450元，未料上訴人於110年6月間，藉由疫情關係欲調動伊
    至台中地區服務，伊未應允，上訴人明知伊無子女及家人需
    要照顧，強令伊休防疫照顧假11天，迨至7月間再強令伊休
    防疫照顧假8天，顯已違反勞動法令。又上訴人人資主管甲○
    ○再於110年7月12日以通訊軟體LINE傳訊息予伊，告知如不
    接受調職即需要辦理留職停薪等語，伊迫於無奈，遂於上訴
    人提供之制式留職停薪申請書上簽名，上訴人並於同日將伊
    之勞健保退保。惟上訴人違法要求伊簽署留職停薪申請書，
    已違反強制規定而屬無效，伊並於110年7月23日向高雄市政
    府勞工局（下稱高市府勞工局）申請勞資爭議調解，於同年
    8月10日、20日調解時，向上訴人請求給付資遣費及開立非
    自願離職證明書，惟調解不成立，是依勞動基準法（下稱勞
    基法）第14條第1項第5、6款規定，以起訴狀終止勞動契約
    ，請求上訴人給付資遣費59,788元、補發110年6月休防疫照
    顧假11日薪資13,365元、補發110年7月薪資30,723元、110
    年8月1日至10日薪資12,150元（上開薪資合計56,238元），
    及給付伊辦理交接所生之交通費790元，共計116,816元等情
    。爰依兩造勞動契約約定、勞基法第19條、第22條及勞工退
    休金條例（下稱勞退條例）第12條規定，聲明：㈠上訴人應
    給付被上訴人116,816元，及自起訴狀繕本送達翌日起至清
    償日止，按週年利率5％計算之利息。㈡上訴人應開立非自願
    離職證明書予被上訴人。
二、上訴人則以：被上訴人自107年5月2日起任職於設立台中之
    上訴人，經10個月培訓正式於108年3月1日調任南部地區擔
    任產品維修工程師，負責電子遊戲機台之維修保養工作，惟
    所有維修備品及資源都需回臺中之公司進行補充物資等行政
    必要作業。又上訴人主要營業為電子遊戲機台製造販賣，自
    110年5月11日起因嚴重性傳染肺炎(C0VID-19)第二級疫情嚴
    峻，衛生福利部於110年5月11日公告即日起關閉包含電子遊
    戲場在內之休閒娛樂場所，故無法繼續維修保養販售予客戶
    之電子遊戲機台，乃請被上訴人返回台中之公司所在地上班
    ，並非任意調動其執行業務場所，未違反勞動法規。再者，
    因疫情影響，上訴人之客戶均在110年5月16日起接受中央政
    府指示辦理停業，業務全面停擺，不得已於同年6月9日向臺
    中市政府勞工局（下稱中市勞工局）通報減少工時在案，惟
    考慮員工工作權及生計，讓同仁自行選擇申請特休假趁機休
    假，或按通報在案之減少工時實施。被上訴人並以通訊軟體
    LINE通知上訴人選擇於5月17日至6月15日期間申請特休假共
    計21天，於6月16日至7月12日期間申請防疫照顧假（6月份1
    1天、7月份8天）；嗣於110年7月12日通知欲辦理留職停薪
    ，書立留職停薪申請書辧理留職停薪，經上訴人核准在案，
    為其辦理退保手續，並非終止兩造間之勞動契約。兩造於11
    0年8月10日高市府勞工局調解前，上訴人未曾資遣被上訴人
    ，亦無管道可連絡被上訴人，係被上訴人於調解時主動要求
    離職，上訴人當時亦同意，自無開立非自願性離職證明予被
    上訴人及給付資遣費義務。另防疫照顧假或留職停薪，均為
    被上訴人主動申請，上訴人自無給付該期間薪資之義務。惟
    被上訴人歸還上訴人設備物資並將公務車駛回，同意給付其
    自台中返回高雄之高鐵交通費790元等語置辯。
三、原審判決上訴人應給付被上訴人82,126元（含6月防疫照顧
    假期間工資13,365元、7月防疫照顧假期間工資9,720元、資
    遣費58,251元、交通費790元），及自110年11月19日起至清
    償日止，按週年利率百分之五計算之利息；又上訴人應開立
    非自願離職證明書予被上訴人，而駁回被上訴人其餘之訴。
    上訴人就部分敗訴部分不服，提起上訴，上訴聲明：㈠原判
    決關於命上訴人給付被上訴人超過790 元，及自110 年11月
    19日起至清償日止，按週年利率百分之五計算之利息部分，
    及該部分假執行之宣告暨訴訟費用之裁判均廢棄。㈡上開廢
    棄部分，被上訴人於第一審之訴駁回。被上訴人答辯聲明：
    上訴駁回【至被上訴人敗訴之留職停薪期間薪資33,153元（
    56,238元-13,365-9,720=33,153）及資遣費1,537元（59,78
    8-58,251=1,537）部分，未聲明不服而告確定】。
四、兩造不爭執事項如下：
  ㈠被上訴人107年5月2日起受僱於上訴人，月薪為36,450元。
  ㈡因疫情影響，被上訴人於110 年5 月17日至31日請特休假， 
    110 年6 月1 日至15日慰勞假，110 年6 月16日至7 月12日
    防疫照顧假，110 年7 月13日起留職停薪。被上訴人之勞保
    於110年7 月12日退保。
  ㈢被上訴人於110 年6 月工資已扣除防疫照顧假工資13,365元
    ，實際領得22,187元，110年7月薪資原應領35,552元，扣除
    防疫照顧假9,720元、留職停薪10,054元，實際領得4,829元
    。
  ㈣上訴人願給付交通費790元予被上訴人。
  ㈤若被上訴人依勞基法第14條第1項第5、6款規定終止勞動契約
    為有理由時，上訴人應給付被上訴人工資23,085元、資遣費
    58,251元、交通費790元，共82,126元，且應開立非自願離
    職證明書予被上訴人。
五、兩造爭執事項為：㈠被上訴人是否因上訴人強制要求而請防
    疫照顧假及申請留職停薪？被上訴人終止勞動契約有無理由
    ？㈡被上訴人請求上訴人給付工資、資遣費，及開立非自願
    離職證明書，是否有理由?茲分述如下：
  ㈠被上訴人是否因上訴人強制要求而請防疫照顧假及申請留 職
    停薪？被上訴人終止勞動契約有無理由？
　⒈按雇主不依勞動契約給付工作報酬，或對於按件計酬之勞工
    不供給充分之工作者、雇主違反勞動契約或勞工法令者，致
    有損害勞工權益之虞者，勞工得不經預告終止契約，勞工依
    前項第6款規定終止契約者，應自知悉其情形之日起，30日
    內為之。但雇主有前項第6款所定情形者，勞工得於知悉損
    害結果之日起，30日內為之。勞基法第14條第1項第5、6款
    、第2項分別定有明文。又防疫照顧假為中央流行疫情指揮
    中心因應武漢肺炎所為之防疫應變的特別措施。符合以下條
    件就可以請防疫照顧假：⑴有照顧12歲以下學童需求之家長
    。⑵有照顧持有身心障礙證明，並就讀高級中等學校（含高
    中、高職、五專一、二、三年級）或國民中學子女之家長。
    ⑶短期補習班、幼兒園及兒童照顧服務中心等教育機構，比
    照及中等以下學校規定停課者，或自主替幼兒請假者，而有
    照顧子女需求之家長。⑷家長：包括父母、養父母、監護人
    或其他日常實際照顧之人（如爺爺、奶奶等），有防疫照顧
    假Q＆A附卷可參（見原審卷第105至107頁）。故依上措施說
    明，因疫情影響，如有勞工欲請防疫照顧假，應符合家中有
    需照顧「12歲以下之學童」，或有「身心障礙子女」者，或
    有「停課之幼兒」者，始符規定。
　⒉被上訴人主張上訴人強制要求其請防疫照顧假係屬違法等語
    ，上訴人則以被上訴人係自行申請防疫照顧假並簽署申請書
    ，並無不法等語置辯。經查，上訴人人資主管甲○○於110年6
    月8日以通訊軟體LINE傳訊息予被上訴人，依該LINE訊息中
    ，甲○○稱：「目前因為疫情又延長了，您的假到6/15，明天
    開始台中也分成三組上班了。所以您在6/16以後要怎麼辦理
    ？」等語，被上訴人稱：「感謝魏姐，請教公司是否有方案
    可供選擇」等語，甲○○稱：「1.繼續請防疫假。2.和台中同
    仁一樣，每三週上班一週（是在台中上班，詳細看公佈欄）
    」等語，被上訴人稱：「感謝魏姐，因怕南來北往造成無形
    感染風險，繼續請防疫假」等語，甲○○稱：「好的，真的是
    很無奈的這樣處理。我再讓您補假單。」，有通訊軟體LINE
    對話紀錄截圖附卷可參（見原審卷第109至110頁），足見上
    訴人因疫情影響，故給予被上訴人自110年6月16日起請防疫
    假或至台中分流上班兩種選擇，被上訴人選擇請防疫照顧假
    之選項，固非係上訴人強制要求所為之選項。惟由上訴人於
    原審即敘明有關中央流行疫情指揮中心自109年間起之應變
    措施包括防疫照顧假Q&A（見原審卷第105-107頁），並自陳
    於110年6月8日向臺中市政府通報110年6月9日至同年9月8日
    與9名本國籍勞工協商減少工時等情，有中市勞工局111年3
    月17日中市勞動字第1110012796號函檢送相關資料在卷可佐
    （見原審卷第217至263頁），足見上訴人確實因疫情影響，
    業務嚴重緊縮，有與其勞工協商暫時縮減工時，且依法向臺
    中市政府通報縮減工時之情，可知上訴人顯然知悉有關防疫
    照顧假請假及減少工時等要件及規定；又參以上訴人原審提
    出卷附被上訴人應徵之人事資料（見原審卷第187、189頁）
    ，其上僅有記載被上訴人有父、母及妻（嗣後已離婚），並
    無記載已育有子女；被上訴人於原審亦陳稱其已離婚，並無
    子女等情（見原審卷第11、147頁），則上訴人明知請防疫
    照顧假之要件，卻從未詢問被上訴人有無子女，符合前揭防
    疫照顧假所規定需照顧「12歲以下之學童」，或「身心障礙
    子女」者，或「停課之幼兒」之要件，卻主動提出分流上班
    或防疫照顧假予被上訴人選擇，被上訴人縱使因而擇定請防
    疫照顧假，惟審酌上訴人並未確認被上訴人是否符合請防疫
    照顧假資格，亦未要求被上訴人提出符合請防疫照顧假要件
    之證明文件，即予准請防疫照顧假，且不依勞動契約給付薪
    資，逕行扣除防疫照顧假期間之薪資，而達到該假別期間不
    用支薪之目的，顯有名不符實之情，已屬違反勞動契約及勞
    動法令，並損及勞工權益。上訴人事後辯稱其由被上訴人之
    人事資料，確認其符合防疫照顧假要件，因而建請其選擇防
    疫照顧假，故未給付報酬係依法所為，或應歸責於被上訴人
    填寫不實人事資料，原判決認定有誤云云（見本院卷第13、
    14頁），顯無足採。
　⒊其次，被上訴人因兩造間之勞資爭議，前向勞工局聲請勞資
    調解，惟調解不成立，嗣以上訴人要求其請防疫照顧假且未
    給付請假期間之薪資，違反勞工法令等由，主張得依勞基法
    第14條第1項第5、6款規定，以110年10月13日起訴狀終止兩
    造間勞動契約等語（見原審卷第13頁），惟為上訴人所否認
    。本院審酌被上訴人自知已離婚，且無子女，並不符合防疫
    照顧假要件，惟於110年6月16日起，依上訴人提供防疫照顧
    假選項，辦理請假，顯然自該日起，已知悉上訴人同意其請
    防疫照顧假，上訴人有違背勞工法令之情，且於110年7月8
    日及8月10日收受薪轉6、7月份薪資時，亦已知悉短少防疫
    照顧假期間薪資，此有其銀行帳戶明細表可稽（見原審卷第
    28頁），惟被上訴人並未於知悉後之30日內依勞基法第14條
    第1項第6款規定，終止勞動契約，迄至110年10月13日始依
    上開條款規定，以起訴狀終止勞動契約，揆諸前揭規定，顯
    已逾同條第2項30日之法定除斥期間，則其依勞基法第14條
    第1項第6款規定所為之終止，自不能發生終止勞動契約之效
    力。然審酌上訴人在被上訴人留存之人事資料，既無育有子
    女，難認有子女需照顧，符合防疫照顧假之情形，本應要求
    被上訴人提出符合防疫照顧假之證明，否則不應准假，並應
    支付屬正常工作期間之薪資，詎上訴人竟簡便該請假手續，
    逕讓被上訴人請防疫照顧假，扣除防疫照顧假期間之薪資，
    使被上訴人未能領取依勞動契約約定之薪資，自有違同法條
    第1項第5款之規定，故被上訴人依勞基法第14條第1 項第5
    款規定，終止兩造間之勞動契約，即屬有據，上訴人抗辯其
    非可歸責云云，要無足採。
　⒋至被上訴人於本件訴訟前，雖曾就勞資爭議至高市府勞工局
    進行勞資調解，惟其當時未曾提及上訴人要求其請防疫照顧
    假，或主張上訴人違反上開條款規定，僅提及上訴人請其申
    請留職停薪後，因無終止日期，請將其資遣及給付資遣費暨
    開立離職證明，然為上訴人所拒，因而調解不成立，有上開
    勞資調解紀錄可稽（見原審卷第37-40頁），足見被上訴人
    當時尚未以上開條款終止勞動契約，兩造亦調解不成立，難
    認兩造有合意終止勞動契約，被上訴人並於110年10月13日
    提起本件訴訟，依法終止勞動契約等語（見原審卷第13頁）
    ，顯然被上訴人基於兩造勞動契約尚存在，故依前開條款終
    止契約。則上訴人抗辯兩造於勞工局勞資爭議調解時，被上
    訴人已主動離職或兩造已合意終止云云，尚無足採。
　⒌另按勞工法上之勞動契約，雖以勞工生存權作為其基礎理念
    ，然並非完全摒除契約自由原則之適用，勞雇雙方仍得藉由
    私法自治以達符合其共同之利益。是若雇主因經營困難，為
    避免解僱，於取得勞工之同意，而合意留職停薪，勞雇雙方
    自應受其拘束。查，上訴人人資主管甲○○於110年7月8日以
    通訊軟體LINE傳訊息向被上訴人稱：上訴人行業很難恢復營
    業。不得已通知被上訴人回到台中分流上班（一週上一週不
    上）或辦留職停薪。以上二個方案來商量等語，經被上訴人
    考量後於110年7月12日回傳訊息稱：魏姐，因現在疫情因素
    以免南北移動造成防疫漏洞，經考慮後選擇留職停薪，感謝
    等語，甲○○即傳送留職停薪申請書給被上訴人，請其簽名後
    回傳等情，有通訊軟體LINE對話紀錄截圖附卷可參（見原審
    卷第112至113頁），並參以衛生福利部於110年5月16日公告
    關閉休閒娛樂場所之防疫措施，有該部110年5月16日衛授疾
    字第1100200449號公告在卷可參（見原審卷第99至103頁）
    ，原審基此乃認上訴人當時因業務嚴重緊縮而營運困難，被
    上訴人亦知悉此情且考量數天後選擇留職停薪，顯然出於自
    由意志下所為之選擇，難認上訴人有違反強制規定之情事，
    依前揭說明，兩造均應受其拘束，因而否准被上訴人原審以
    此事由終止契約及留職停薪期間薪資之請求，於法並無不合
    ，被上訴人對上開期間薪資請求敗訴部分亦未提起上訴，則
    被上訴人於本院猶稱上訴人要求其留職停薪，係違反勞動法
    令云云（見本院卷第105頁），洵無足採。
　⒍綜上，上訴人明知防疫照顧假之要件，卻未要求被上訴人提
    出符合該假別之證明文件，逕行給被上訴人請防疫照顧假，
    又扣除被上訴人此期間薪資，損及被上訴人之權益，被上訴
    人主張得依勞基法第14條第1項第5款規定，終止勞動契約，
    係屬有據，應予准許。上訴人辯稱被上訴人於調解時已主動
    離職或兩造已合意終止云云，則無足採。
  ㈡被上訴人請求上訴人給付工資、資遣費，及開立非自願離職
    證明書，是否有理由?　
　⒈按工資應全額直接給付勞工，勞基法第22條第2項定有明文。
    次按勞工適用本條例之退休金制度者，適用本條例後之工作
    年資，於勞動契約依勞基法第11條、第13條但書、第14條及
    第20條或職業災害勞工保護法第23條、第24條規定終止時，
    其資遣費由雇主按其工作年資，每滿1年發給2 分之1個月之
    平均工資，未滿1年者，以比例計給；最高以發給6個月平均
    工資為限，不適用勞基法第17條之規定，勞退條例第12條第
    1項定有明文。再按本法所稱非自願離職，指被保險人因投
    保單位關廠、遷廠、休業、解散、破產宣告離職，或因勞基
    法第11條、第13條但書、第14條及第20條規定各款情形之一
    離職；勞動契約終止時，勞工如請求發給服務證明書，雇主
    或其代理人不得拒絕，就業保險法第11條第3項及勞基法第1
    9條分別定有明文。
　⒉本件被上訴人依勞基法第14條第1項第5款規定終止勞動契約
    ，合法有據，已如前述，又被上訴人如依上開條款終止為有
    理由時，上訴人對於應給付被上訴人工資23,085元、資遣費
    58,251元、交通費790元，共82,126元，且應開立非自願離
    職證明書予被上訴人乙節，並不爭執，則被上訴人依上開規
    定，請求上訴人給付82,126元及自起訴狀繕本送達翌日即11
    0年11月19日起至清償日止（見原審卷第59頁），按週年利
    率5％計算之利息，暨開立非自願離職證明書，於法有據，均
    應予准許。
六、綜上所述，被上訴人依兩造間勞動契約約定、勞基法第19條
    、第22條及勞退條例第12條第1項等規定，請求上訴人應給
    付82,126元，及自110年11月19日起至清償日止，按週年利
    率5％計算之利息，暨上訴人應開立非自願離職證明書予被上
    訴人，為有理由，應予准許。原審就上開應准許部分，判決
    上訴人敗訴，並依職權及附條件准、免假執行之宣告，於法
    尚無不合，上訴意旨除交通費790元外，均否認有給付義務
    ，並指摘原審逾790元部分之判決不當，求予廢棄改判，為
    無理由，應駁回其上訴。兩造其餘攻防暨訴訟資料，經審酌
    後，認不影響判決結果，爰不逐一論述，附此敘明。
七、據上論結，本件上訴為無理由，依民事訴訟法第449 條第1 
    項、第78條，判決如主文。
中　　華　　民　　國　　111 　年　　11　　月　　16　　日
　　　　　　　　　　　　　　勞動法庭
                                審判長法  官  洪能超
                                      法  官  李珮妤  
                                      法  官  楊淑珍
以上正本證明與原本無異。
如對本判決上訴，須於判決送達後20日內向本院提出上訴狀，其
未表明上訴理由者，應於上訴後20日內向本院提出上訴理由書（
均須按他造當事人之人數附繕本）。上訴時應提出委任律師或具
有律師資格之人之委任狀，並依附註條文規定辦理。如委任律師
提起上訴者，應一併繳納上訴審裁判費。
中　　華　　民　　國　　111 　年　　11　　月　　16　　日
                                      書記官 葉淑華
附註：
民事訴訟法第466 條之1 ：
對於第二審判決上訴，上訴人應委任律師為訴訟代理人，但上訴
人或其法定代理人具有律師資格者，不在此限。
上訴人之配偶、三親等內之血親、二親等內之姻親，或上訴人為
法人、中央或地方機關時，其所屬專任人員具有律師資格並經法
院認適當者，亦得為第三審訴訟代理人。
第1 項但書及第2 項情形，應於提起上訴或委任時釋明之。